最高法院刑事判決　　　　　　一○○年度台上字第三三一二號
上　訴　人　鄭水杰
　　　　　　徐俊泰
上 列一 人
選任辯護人　劉立鳳律師
上　訴　人　楊莉莉　女民國○○年○○月○日生
　　　　　　　　　　身分證統一編號：Ｚ000000000
　　　　　　　　　　住新北市○○區○○路一段209巷10號5樓
選任辯護人　游鉦添律師
上列上訴人等因違反證券交易法案件，不服台灣高等法院中華民
國九十九年七月十四日第二審判決（九十九年度金上訴字第七號
，起訴案號：台灣板橋地方法院檢察署九十六年度偵字第二０一
００、二六九七五號、九十七年度偵字第二０六一號），提起上
訴，本院判決如下：
    主  文
原判決關於鄭水杰、徐俊泰、楊莉莉部分撤銷，發回台灣高等法
院。
    理  由
本件原判決維持第一審關於論處上訴人鄭水杰、徐俊泰、楊莉莉
（下稱上訴人等）共同違反有價證券之買賣，不得有詐欺行為之
規定罪刑（鄭水杰、楊莉莉各處有期徒刑三年八月，徐俊泰處有
期徒刑三年二月。並均為相關從刑之宣告）。固非無見。
惟查：（一）有罪判決書記載之事實，為判斷其適用法令當否之
準據，法院應將依職權認定與論罪科刑有關之事項，翔實記載，
然後於理由內逐一說明其憑以認定之證據，並使事實認定與理由
說明，互相適合，方為合法；倘若事實認定與理由說明，不相一
致，或事實或理由之記載前後齟齬，按諸刑事訴訟法第三百七十
九條第十四款後段規定，均屬判決理由矛盾之當然違背法令。又
判決雖載理由，但不能憑以斷定其所為論述之根據者，仍屬理由
不備。１、原判決事實認定：投資人聽信不知情之黃金蕙、鍾慧
蓉、林麗君、蘇紘緯及如原判決附表一之一至一之四所示晁學鴻
等二十五人，分別受楊景榕及上訴人等之片面指示，或由楊景榕
及上訴人等親自說明，佯稱威寶電信股份有限公司（下稱威寶公
司）、異能科技股份有限公司（下稱異能公司）、瀰士科技股份
有限公司（下稱瀰士公司）、盛德竹科技股份有限公司（下稱盛
德竹公司）、永炬光電股份有限公司（下稱永炬公司）前景看好
，即將上市上櫃，股價會因此大漲等之不實說詞，以致陷於錯誤
，乃陸續以如原判決附表二所示金額及付款方式，先後購買上開
公司股票等情。因而論處上訴人等以詐欺為有價證券之買賣行為
罪。如果無訛，則上訴人等利用不知情之黃金蕙、鍾慧蓉、林麗
君、蘇紘緯及晁學鴻等二十五人，遂行本件犯罪行為，應屬間接
正犯，原判決就此未予論述，即有判決理由不備之違誤。２、原
判決附表二所載，推銷系爭股票之行為人，其中編號 6載為美商
中華世紀創投公司段子晴（本名不詳），編號 8載為美商中華世
紀創投公司段子晴（本名不詳）及不明之楊姓男子（本名不詳）
，編號10載為美商中華世紀創投公司李韶妤（本名不詳），編號
13載為美商中華世紀創投公司之不明男子，編號14載為美商中華
世紀創投公司段子晴（本名不詳），編號16載為不明人士李仁楷
（本名不詳），編號18載為鴻銘創投專員林哲宇（本名不詳），
編號19載為美商中華世紀創投公司一陳姓專員（姓名不詳），編
號27載為美商中華世紀創投公司林峰（本名不詳），編號30載
為美商中華世紀創投公司蔣（本名不詳），編號31載為美商中
華世紀創投公司一不詳女子，編號33載為美商中華世紀創投公司
周雅文（本名不詳），編號35載為美商中華世紀創投公司周雅文
（本名不詳），編號36載為美商中華世紀創投公司周雅文（本名
不詳），編號38載為美商中華世紀創投公司之不明男子，編號40
載為美商中華世紀創投公司周文淇（本名不詳），編號41載為美
商中華世紀創投公司林峰（本名不詳），編號44載為美商中華
世紀創投公司之不明男子，編號48載為某創投公司之不明男性專
員，編號76載為康群創投公司林小姐（本名不詳），編號81載為
康群創投公司錢婷婷（本名不詳）。上開人員究與上訴人等有何
關係？渠等並非原判決事實欄所載之黃金蕙、鍾慧蓉、林麗君、
蘇紘緯及如原判決附表一之一至一之四所示晁學鴻等人，何以渠
等推銷股票之行為，得認係上訴人等之犯罪行為，而對上訴人等
論罪？原判決未予說明論斷，其事實之記載前後齟齬，併有判決
不備理由之違背法令。３、原判決於理由欄內依憑卷內證據資料
說明：楊莉莉、鄭水杰與楊景榕間就詐欺銷售股票之犯行，有犯
意聯絡及行為分擔等旨（原判決正本第十五頁倒數第十行至第十
七頁倒數第二行，第二十八頁第三至七行，第三十四頁第十七至
二十行）。而就徐俊泰部分，則說明以：徐俊泰冒用群和創業投
資股份有限公司（下稱群和公司）、利鼎創業投資股份有限公司
（下稱利鼎公司）之名義，親自或藉由旗下業務員許鈞傑等人使
用化名，向客戶佯稱瀰士公司、盛德竹公司即將上興櫃或上市、
上櫃，以便推銷購買該二公司股票，其所使用之行銷手法與楊莉
莉、鄭水杰及楊景榕等人所使用之方式，如出一轍，且其中任職
於「群和」、「利鼎」公司之業務員林麗君、蕭伶均供稱：最
早係任職於美商中華世紀公司，銷售威寶公司股票等語，堪信徐
俊泰係沿用楊景榕、楊莉莉、鄭水杰等人之詐欺行銷手法以及所
僱用之部分業務員，從事銷售瀰士公司、盛德竹公司股票，是其
與楊景榕、楊莉莉間，就詐欺販賣瀰士公司、盛德竹公司股票之
犯行，自具有犯意聯絡及行為分擔云云（原判決正本第三十四頁
第二十行以下）。然何以徐俊泰係沿用楊景榕、楊莉莉、鄭水杰
等人之詐欺行銷手法及僱用之部分業務員，從事銷售瀰士公司、
盛德竹公司股票，即足以認徐俊泰與楊景榕、楊莉莉間就詐賣瀰
士公司、盛德竹公司股票之行為，具有犯意聯絡及行為分擔？原
判決並未予論述，仍有判決不備理由之違背法令。４、又依原判
決上開理由之說明，似認徐俊泰僅就本案關於販賣瀰士公司、盛
德竹公司股票部分應負共同正犯之責。然其論罪理由欄復說明以
：鄭水杰、楊莉莉、徐俊泰及楊景榕間，就上開詐欺買賣有價證
券之犯行，有犯意聯絡及行為分擔，均為共同正犯等旨（原判決
正本第四十三頁第十五至十七行）。認徐俊泰就本件全部詐欺買
賣有價證券之行為，均應負共同正犯之責。其理由前後齟齬，有
判決理由矛盾之違背法令。５、原判決記載徐俊泰辯稱：伊係擔
任群和及利鼎公司之經理，時間分別係民國九十六年五月至八月
及同年八月至十一月，負責人是黃智勇，期間只有銷售盛德竹公
司股票而已，是透過林麗君、蕭伶、許鈞傑、洪碧霝及吳姿樺
向客戶推銷等語。依其理由之記載，亦認徐俊泰僅任職於冒用之
「群和」及「利鼎」公司（原判決正本第三十頁倒數第五、六行
，第三十一頁第二、三行，第三十四頁第二十、二十一行）。然
原判決就關於徐俊泰部分所載之理由，其中被害人林惠鈴、黃松
江之警詢陳述，則稱：渠等係經由「益鼎創投公司」購買股票等
語（原判決正本第二十八、二十九頁）。其既非經由群和或利鼎
公司購買股票，所陳似不足據為徐俊泰部分之證據，原判決憑以
為不利於徐俊泰之認定，即有判決理由矛盾之違背法令。６、原
判決事實認定，楊莉莉係自九十五年八月間起，參與本件犯罪行
為（原判決正本第三頁第十行），而黃琪琇係自九十五年三月間
起即加入本件銷售股票之行為等情（原判決正本第五十九頁附表
一之二編號 2）。則黃琪琇於第一審審理時以證人身分具結證稱
：「（辯護人問：你到公司是何人面試、錄用你？）面試是張晏
誠，是楊莉莉錄用我」、「（辯護人問：何人教你如何銷售股票
？）楊莉莉」云云，則能否謂與事實相符？究實情如何？並非無
疑。原判決未予釐清，逕採為不利於楊莉莉之證據（原判決正本
第二十頁第四行以下），亦有判決理由矛盾之違背法令。７、原
判決於事實認定：楊莉莉係自九十五年八月間起，徐俊泰自九十
六年三月間起參與犯罪行為（原判決正本第三頁第十、十一行）
。如果無訛，則原判決就其附表二所列關於在楊莉莉、徐俊泰分
別參與犯罪前所銷售之股票部分，併論以其二人共同正犯罪責，
亦非適法。（二）集合犯固因其行為特質而評價為包括一罪，然
並非所有反覆實行之行為，皆一律認為包括一罪，仍須從行為人
主觀犯意，自始係基於概括性，行為之時空上具有密切關係，且
依社會通念，認屬包括之一罪為合理適當者，始足當之，否則仍
應依實質競合予以併合處罰。證券交易法第二十條第一項、第一
百七十一條第一項第一款之詐欺為有價證券之買賣罪，其「詐欺
」之行為態樣，依一般社會通念，尚難認其本質上必然具有複數
行為而反覆實行之特色，自不得論以集合犯。依原判決認定之事
實，上訴人等反覆多次對不同之被害人施以詐術，而為有價證券
之買賣行為，其各次行為，依一般社會健全觀念，在時間差距上
，可以分開，在刑法評價上，各具獨立性，每次行為皆可獨立成
罪，如係基於概括犯意而為之，於刑法修正前，應依連續犯以一
罪論，於連續犯刪除後，即應一罪一罰，分論併罰。原判決理由
謂：犯詐欺買賣有價證券罪，其本質上應已含有反覆實施同種類
社會活動之目的，本即含有多次行為之性質。上訴人等詐欺買賣
有價證券之行為，均係基於同一犯罪目的之犯意下，所為之數次
行為，應為包括之一罪云云（原判決正本第四十四頁第三至八行
），難謂適法。（三）刑事訴訟法第三百七十九條第十二款規定
：除本法有特別規定外，已受請求之事項未予判決，或未受請求
之事項予以判決者，其判決當然違背法令。檢察官起訴書就徐俊
泰、鄭水杰部分之犯罪事實，併認有販賣立臻微機電股份有限公
司之股票予被害人林佳慶、蔡佳莉等情（九十六年度偵字第二六
九七五號、九十七年度偵字第二０六一號起訴書第七頁第十五行
，附表編號一、二）。原判決就此部分均未說明論斷，有已受請
求事項未予判決之違法。又原判決於理由內說明：公訴人雖未就
同案被告蘇紘緯等人就附表二編號51、52、54、55、58、59、60
、64、66、70、71、75、92所示之投資人陳玲珮等十三人推銷販
售異能公司、盛德竹公司、永炬公司等未上市上櫃公司股票之部
分提起公訴，然檢察官就犯罪事實之一部起訴者，其效力及於全
部，此部分與起訴書所載之犯罪事實，具有包括一罪關係，為起
訴效力所及，自應一併予以審理等旨（原判決正本第四十四頁倒
數第五至十三行）。然就楊莉莉部分，檢察官起訴之犯罪事實僅
為以中華創投公司名義，販賣威寶公司股票予被害人潘仕軒、楊
韻儒等情（九十六年度偵字第二０一００號起訴書），原判決就
其所認定超出起訴書及上開理由所載部分之犯罪事實，並未敘明
何以得對楊莉莉為審判之理由，亦嫌判決理由欠備。以上或為上
訴意旨所指摘，或為本院得依職權調查之事項，應認原判決有撤
銷發回之原因。
據上論結，應依刑事訴訟法第三百九十七條、第四百零一條，判
決如主文。
中    華    民    國  一○○  年    六    月   十六   日
                      最高法院刑事第五庭
                          審判長法官  林  永  茂  
                                法官  蘇  振  堂  
                                法官  林  立  華  
                                法官  蔡  國  在  
                                法官  陳  春  秋  
本件正本證明與原本無異
                                      書  記  官  
中    華    民    國  一○○  年    六    月  二十一  日
                                                     ｍ